最高法院民事判決　　　　　　　　　　110年度台上字第1579號
上　訴　人　艾奕康工程顧問股份有限公司
 
法定代理人　勇興台
訴訟代理人　林世勳律師
被 上訴 人　新北市政府水利局
 
法定代理人　宋德仁 
訴訟代理人　蔡琇媛律師
上列當事人間請求給付報酬事件，上訴人對於中華民國109年8月
26日臺灣高等法院第二審判決（108年度上字第754號），提起一
部上訴，本院判決如下：
    主  文
原判決關於駁回上訴人請求再給付新臺幣二百零五萬七千三百六
十元本息之上訴及該訴訟費用部分廢棄，發回臺灣高等法院。
其他上訴駁回。
第三審訴訟費用關於駁回其他上訴部分，由上訴人負擔。 
    理  由
一、本件上訴人之法定代理人於上訴本院後之民國 109年10月28
    日已變更為勇興台，有公司變更登記表足憑，經其具狀聲明
    承受訴訟，核無不合，先予敘明。
二、次查上訴人主張：伊於 101年3月7日以原名稱京華工程顧問
    股份有限公司與被上訴人簽訂「新北市河川環境營造工程委
    託設計監造技術服務」契約書（下稱系爭契約），約定伊提
    供河川區段工程之規劃、設計、監造服務，由被上訴人依建
    造費用百分比法給付設計、監造服務費用。嗣伊完成北勢溪
    、新店溪及大漢溪之基本設計工作，並經審核通過，被上訴
    人應依約給付基本設計服務費用新臺幣（下同）1,152萬7,5
    13元，竟僅給付800萬7,553元（下稱系爭付款）；且未給付
    已發包部分之新店溪魚類棲地營造工程（下稱新店溪魚類棲
    地工程）、北勢溪環境營造工程第一期（下稱北勢溪第一期
    工程）之細部設計費用22萬6,790元、18萬4,053元及監造費
    用17萬6,819元、14萬3,499元（下合稱系爭設計監造費）。
    又伊已完成未發包部分之北勢溪下坑子口溪至魚逮魚堀溪環
    境營造工程（北勢溪下坑子口溪工程）之細部設計，被上訴
    人故意不為審核，應視為條件已成就而給付該部分服務費20
    5萬7,360元等情，爰依系爭契約第4條第1款第3目、第2款第
    2目、第6條第1款、第17款，第6條附件第3款、第4款、第 6
    款約定，求為命被上訴人再給付伊457萬4,738元，並加計自
    起訴狀繕本送達翌日即106年8月16日起算法定遲延利息之判
    決【被上訴人就第一、二審分別判命其給付150萬2,582元（
    含規劃服務費50萬元、基本設計服務費100萬2,582元）、再
    給付基本設計服務費73萬1,161 元各本息部分，未據其聲明
    不服，已告確定；又上訴人逾上開請求部分，未繫屬本院，
    不予贅述】。
三、被上訴人則以：依系爭契約第6條附件第5款約定，上訴人完
    成基本設計事宜，並將成果送交伊審查核定後，如因可歸責
    於伊之事由，需廢棄已完成之基本設計成果，則以伊核定之
    該分標工程基本設計預算書之預算金額扣除工程保險費、稅
    捐後，乘以 75%之金額，視為結算之建造費用。上訴人雖提
    出北勢溪、新店溪、大漢溪等工程之基本設計報告，惟伊考
    量工程必要性及經費籌措程度，已於102年7月30日、103年2
    月 5日告知上訴人暫緩細部設計事宜，其後亦未使用上訴人
    先前提出之基本設計成果，則上訴人得請領之基本設計服務
    費用分別為157萬5,987元、277萬9,702元、221萬4,202元，
    合計僅656萬9,891元，經與系爭付款抵扣，上訴人不得再請
    求基本設計服務費。又系爭設計監造費均屬伊已發包案件之
    設計及監造費用，業經伊列入服務費用計算而屬系爭付款範
    圍，上訴人不得重複請求。另伊僅將自行車道串連工程劃分
    為北勢溪第一期工程，辦理發包及付款，其餘部分未辦理細
    部設計，上訴人亦未就北勢溪第一期工程以外部分提出細部
    設計資料，不得請求該部分服務費205萬7,360元等語，資為
    抗辯。
四、原審以：依系爭契約第6條附件第5款約定，被上訴人如廢棄
    已完成之基本設計成果而未使用，則以該分標工程基本設計
    預算書之預算金額扣除工程保險費、稅捐後，乘以 75%之金
    額，視為結算之建造費用。上訴人已完成北勢溪、新店溪及
    大漢溪等工程之基本設計，並經被上訴人審核通過，惟被上
    訴人於 102年7月30日、103年2月5日就新店溪、大漢溪工程
    之細部設計，分別函知上訴人「俟經費籌編事宜完妥後，另
    行通知」、「暫緩執行」，則上訴人所完成此部分之基本設
    計成果未能作為細部設計之依據而發包施工，堪認屬被廢棄
    不用之基本設計成果，其計算基礎即建造費用乘以 75%，視
    為結算之建造費用，是大漢溪、新店溪、北勢溪等工程之建
    造費用各如第一審判決附表一「計算用之建造費用」欄所示
    。又依系爭契約第 4條第2款第2目第1子目約定，以第6條附
    件表 1「建造費用百分比表」計算所得基本設計服務費乘以
    90%，再依基本設計所佔設計服務費用比例48%計算，大漢溪
    、新店溪、北勢溪等工程之基本設計服務費共計901萬0,135
    元。而被上訴人已撥付系爭付款，係包含北勢溪、新店溪、
    大漢溪等工程之基本設計費727萬6,392元及系爭設計監造費
    ，為兩造所不爭執，則基本設計服務費901萬0,135元扣除被
    上訴人已給付727萬6,392元後，上訴人得請求之基本設計服
    務費用為 173萬3,743元，除第一審判命被上訴人給付100萬
    2,582元外，上訴人得請求再給付基本設計服務費用73萬1,1
    61元。而系爭契約第16條第1款、第4款、第5款、第6款，均
    屬辦理變更契約之規範，要與系爭契約第6條附件第5款係就
    廢棄已完成之基本設計成果時，如何計算建造費用之約定無
    涉，難認被上訴人不得乘上 75%作為計算基本設計服務費之
    基礎。另系爭設計監造費均屬已完成之細部設計費用，且包
    含於系爭付款範圍，上訴人不得重複請求此部分款項。又設
    計圖說通常須經多次修正始能定案，非謂一經提送設計圖說
    ，即已完成設計工作，在設計圖說尚未經被上訴人確認為可
    據以施工之定稿版前，難謂上訴人已完成設計工作而得請求
    設計服務費。上訴人雖主張其於102年5月17日以函文（下稱
    5 月17日函文）將北勢溪下坑子口溪工程細部設計報告及工
    程預算書送請被上訴人審查，被上訴人故意不為審核云云；
    惟依同年月 8日召開北勢溪下坑子口溪工程細部設計報告及
    書圖資料審查會之會議結論記載：「本案原則同意第一期自
    行車道串連工程，請設計單位依各委員意見逕行修正細部設
    計報告及書圖資料」等語，足認該次會議結論係請上訴人依
    各委員意見提出北勢溪第一期工程之細部設計及預算書圖修
    正版本。佐以被上訴人同年 6月11日函文所載內容，可知其
    局長於同年月3日曾就上訴人以5月17日函文提送之北勢溪第
    一期工程細部設計及預算書圖，與上訴人進行面談，嗣後再
    以同年6月11日函文通知其檢送修正版，益證上訴人以5月17
    日函文提出之細部設計及預算書圖係北勢溪第一期工程部分
    ，非屬北勢溪下坑子口溪工程。上訴人復未能證明已完成北
    勢溪下坑子口溪工程之細部設計及預算書圖，被上訴人自無
    故意不為審核，致條件不成就之情事。上訴人請求被上訴人
    給付北勢溪下坑子口溪工程（即除北勢溪第一期工程以外部
    分）之細部設計服務費用205萬7,360元，亦屬無據。從而，
    除第一、二審分別判命被上訴人給付基本設計服務費用 100
    萬2,582元、73萬1,161元外，上訴人依上開約定，請求被上
    訴人再給付其餘基本設計服務費用、系爭設計監造費、北勢
    溪下坑子口溪工程之細部設計服務費用各本息，不應准許，
    為其心證之所由得，並說明上訴人其餘攻擊方法及聲明證據
    為不足取，與不再逐一論駁之理由，因而就上訴人上述聲明
    部分，維持第一審所為上訴人敗訴部分之判決，駁回上訴人
    該部分之上訴。
五、㈠廢棄發回部分（即上訴人請求被上訴人給付北勢溪下坑子
    口溪工程之細部設計服務費用205萬7,360元本息部分）：
    查被上訴人於 102年5月8日召開會議之名稱為「新北市河川
    環境營造工程委託設計監造技術服務」- 「北勢溪（下坑子
    口溪至魚逮魚堀溪）環境營造工程」細部設計報告及書圖資
    料審查會，並於同年月14日檢送該會議紀錄予上訴人，要求
    上訴人於同年月18日前檢送修正後之細部設計報告、書圖資
    料「及」第一期工程之招標文件，上訴人因而以 5月17日函
    文檢送上述工程之細部設計報告、書圖資料（修正版）「及
    」第一期工程之招標文件，有各該函文、會議紀錄、工程預
    算書足稽（見一審卷㈠第143至154頁），則能否謂上訴人未
    提出北勢溪下坑子口溪工程之細部設計及預算書圖？即滋疑
    問。究竟所謂北勢溪「第一期工程」之內容為何？其與北勢
    溪下坑子口溪工程有無不同？尚有未明。上訴人於原審主張
    其以 5月17日函文檢送之細部設計報告及書圖資料即為北勢
    溪下坑子口溪工程之細部設計及預算書圖，並要求被上訴人
    提出該函文及附件以供比對等語（見原審卷㈡第 6頁），自
    屬重要攻擊方法，原審恝置不論，遽以上述理由就此部分為
    上訴人不利之判決，不免速斷。又系爭契約第9條第1款約定
    ：「……甲方（指被上訴人）應於收到乙方（指上訴人）提
    送之各階段書面資料之次日起30日曆天內完成審查工作」，
    第6條附件第6款亦約定：「甲方於本工程（各分標）細部設
    計審查完成日……，仍未編列工程採購預算者或需廢棄細部
    設計成果，雙方同意以契約第 6條第17款規定計算建造費用
    ，給付第 4款相關之服務費用」，似見被上訴人依約須於30
    日內完成上訴人提送之書面資料審查。上訴人主張原證19（
    外放）即為其以 5月17日函文提送之北勢溪下坑子口溪工程
    之細部設計及預算書圖，倘若非虛，上訴人是否不能請求該
    部分服務費？亦值深究。上述各該事實未臻明確，本院無從
    為法律上之判斷。上訴論旨，執以指摘原判決此部分不當，
    求予廢棄，非無理由。
    ㈡駁回上訴部分（即上訴人請求被上訴人給付系爭設計監造
    費及其餘基本設計服務費用各本息部分）：
    按當事人於訴訟上所為之自認，於辯論主義所行之範圍內有
    拘束法院之效力，法院自應認當事人自認之事實為真，以之
    為裁判之基礎。查被上訴人主張系爭設計及監造費用均屬系
    爭付款範圍，且原審受命法官於準備程序詢問：系爭付款包
    括：㈠北勢溪、新店溪及大漢溪工程之基本設計費用 727萬
    6,392 元；㈡北勢溪第一期工程之細部設計及監造等服務費
    用18萬4,053元、14萬3,499元、新店溪魚類棲地工程之細部
    設計及監造等服務費用22萬6,790元、17萬6,819元（即系爭
    設計監造費），是否不爭執？兩造均答稱：不爭執（見原審
    卷㈠第 288頁），則上訴人已自認系爭付款範圍包含系爭設
    計監造費。原審因依上揭旨趣，並本於取捨證據、認定事實
    及解釋契約之職權行使，合法認定上訴人係重複請求系爭設
    計監造費，且其得請求之基本設計服務費用，除第一、二審
    分別判命被上訴人給付 100萬2,582元、73萬1,161元外，已
    無餘額可資請求，進而以上述理由就此部分為上訴人不利之
    論斷，經核於法洵無違誤。上訴論旨，徒以原審認事、採證
    及解釋契約之職權行使暨其他與判決基礎無涉之理由，指摘
    原判決關此部分為不當，聲明廢棄，非有理由。
六、據上論結，本件上訴一部為有理由，一部為無理由。依民事
    訴訟法第477條第1項、第478條第2項、第481條、第449條第
    1項、第78條，判決如主文。
中    華    民    國   111    年    3     月    31    日
                      最高法院民事第九庭
                          審判長法官  盧  彥  如  
                                法官  林  麗  玲  
                                法官  張  恩  賜  
                                法官  汪  漢  卿  
                                法官  吳  麗  惠  
本件正本證明與原本無異
                                      書  記  官
中    華    民    國   111    年    4     月    11    日